【裁判字號】    97,重訴緝,2
【裁判日期】    971008
【裁判案由】    偽造文書等
【裁判全文】
臺灣臺北地方法院刑事判決             97年度重訴緝字第2號
公  訴  人  臺灣臺北地方法院檢察署檢察官
被      告  乙○○
上列被告因偽造文書等案件，經檢察官提起公訴（92年度偵續字
第387 號），本院判決如下：
    主  文
乙○○無罪
    理  由
一、公訴意旨略以：案外人甲○○（所涉詐欺犯嫌，已另案移送
    本院92年度易字第192 號併辦審理中）、被告乙○○與陳慶
    仁（業經臺灣高等法院96年度上訴字第3514號判決無罪確定
    ）共同基於為自己不法之所有之犯意聯絡，於民國87年8-9
    月間，在丙○○位在臺北市○○區○○街3 號住處，甲○○
    先向告訴人丙○○及丁○○佯稱：可由被告陳慶仁以公告現
    值百分之50價格，購買坐落於臺北市○○街○ ○段第287 、
    288 號土地（下稱系爭德惠段土地），現值為新台幣（下同
    ）2 億7,600 萬元之公共設施保留地，以作為將來鄭家抵繳
    遺產稅之用；復於同年11月15日另稱：經被告陳慶仁殺價結
    果，可以公告現值百分之30低價購買，為取信於丙○○與丁○○，甲○○與被告乙○○更出示偽造之不動產買賣契約書
    ，虛偽記載被告乙○○業將其所有上述287 、288 地號土地
    ，作價8,475 萬元出售與甲○○，甲○○並已支付訂金100
    萬元等契約書文字，使丙○○與丁○○陷於錯誤，先後於同
    年11月20日匯款100 萬元至飛爾思公司所有臺北國際商業銀
    行（下稱臺北商銀）濟南路分行0000000000000 號支存帳戶
    、於同11月25日匯款2,000 萬元、於同年12月2 日匯款500
    萬元、於同年12月3 日匯款6,000 萬元至飛爾思公司臺北商
    銀濟南路分行上開活存帳戶、於88年1 月28日匯款加拿大幣
    100 萬元至飛爾思公司臺灣中小企業銀行帳戶中，事後方知
    被告乙○○並非上述土地所有權人，始知受騙，因認被告乙○○與陳慶仁均共同涉犯刑法第339 條第1 項之詐欺取財罪
    嫌等語。
二、按犯罪事實應依證據認定之，無證據不得推定其犯罪事實；
    不能證明被告犯罪者，應諭知無罪之判決，刑事訴訟法第15
    4條第2項、第301條第1項分別定有明文。又事實之認定，應
    憑證據，如未能發現相當證據，或證據不足以證明，自不能
    以推測或擬制之方法，為裁判基礎；且認定犯罪事實所憑之
    證據，雖不以直接證據為限，間接證據亦包括在內，然而無
    論直接證據或間接證據，其為訴訟上之證明，須於通常一般
    之人均不致有所懷疑，而得確信其為真實之程度者，始得據
    為有罪之認定，倘其證明尚未達到此一程度，而有合理之懷
    疑存在而無從使事實審法院得有罪之確信時，即應由法院為
    諭知被告無罪之判決，亦經最高法院40年台上字第86號、76
    年度台上字第4986號著有判例意旨可資參照。再按告訴人之
    告訴，係以使被告受刑事訴追為目的，是其陳述是否與事實
    相符，仍應調查其他證據以資審認，最高法院52年台上字第
    1300號亦著有判例意旨可資參照。
三、公訴意旨認被告乙○○涉犯詐欺罪嫌，無非以告訴人丁○○
    之供述、另案被告甲○○之證述、證人陳水能、邱德順、吳
    振芳之證述，以及不動產買賣契約書、土地買賣契約書、取
    款憑條、電匯申請書、收支或交易明細表、傳票、憑條與交
    易明細、委託書、會議紀錄、土地所有權狀、土地登記謄本
    等件資為論據。而經本院訊問後，被告乙○○堅詞否認有何
    詐欺之犯行，辯稱：我只是單純將土地賣給甲○○，他叫我
    簽二份給他，說是為了節稅，我就寫給甲○○，當初說好我
    賣給他的是比較好的價錢，本來我的族人都有答應要賣，但
    是後來又有人說不賣了，我問甲○○說是否可以，他說可以
    ，所以就將要賣的人賣給他，不賣的就算了。在簽約過程及
    簽約後，我都沒有看過丁○○，一直到後來我才看過丁○○
    等語。
四、經查：
  (一)被告乙○○於87年11月19日與另案被告甲○○就系爭德惠段
    土地簽訂不動產買賣契約書，約定總價8,475 萬元，業已於
    簽約時由甲○○給付價款100 萬元；其後，被告乙○○與甲○○於87年12月22日再度就系爭德惠段土地簽訂土地買賣契
    約書，由被告陳慶仁、案外人邱德順擔任見證人，約定以公
    告現值之百分之16即總價4,416 萬元作為買賣價金，甲○○
    同意被告乙○○分三階段提供過戶完整文件，第一、二、三
    階段分別為陳水能等8 人所持有之三分之一、陳鳥皮等所持
    有之三分之一、陳尿仔所持有之三分之一，甲○○已於簽約
    時支付100 萬元等情，此有該二份契約書在卷可稽（89年度
    偵字第13280 號偵卷(一)第101-102 、108-109 頁）。又由被
    告乙○○與甲○○於87年11月19日所簽訂、由邱德順擔任見
    證人之協議書上，亦載明：為購買系爭德惠段土地，乙○○
    先給付100 萬元與被告乙○○，乙○○應於一週內繳交案外
    人陳水能、陳塗賜、陳水寶、陳慶田、王陳雪、高陳藤、陳
    明田、陳買、陳送來、黃陳靜子（下稱陳水能等8 人）之完
    整過戶文件與甲○○等情，亦有該協議書在卷可佐（同上偵
    卷第100 頁）。另系爭德惠段土地為道路用地之公共設施保
    留地，案外人陳水能等8 人曾簽定委託承諾書與被告乙○○
    ，系爭德惠段土地為陳水能等8 人、陳鳥皮、陳尿仔所共有
    等情，亦有委託承諾書、臺北市政府都市發展局土地使用分
    區及公共設施用地證明書、臺北市土地登記謄本在卷可證（
    同上偵卷第103-107 頁）。另證人陳水能亦於警詢時坦承有
    簽立委託書與被告乙○○，被告乙○○曾就系爭德惠段土地
    之事，交付200 萬元與伊及陳塗賜，陳慶田亦拿到200 萬元
    ，其餘土地所有權人則因認為有困難、無法辦理，而沒有領
    到錢等語（同上偵卷第10頁）。綜此，顯見案外人陳水能等
    8 人曾簽定委託書與被告乙○○，且被告乙○○有就系爭德
    惠段土地與甲○○簽訂買賣契約，並交付款項與案外人陳水
    能等人。
  (二)證人即告訴人丁○○業於本院94年度重訴字第69號案件審理
    時結證稱：「（問：在87年8-9 月間甲○○有無跟你請你跟
    你父親說，陳慶仁可以用優惠價格買到臺北市○○街○○段
    第287 、288 號土地，作為公共設施保留地，將來要做抵繳
    遺產稅使用？經過？）有，甲○○說德惠街二塊地可以買來
    ，將來作為抵繳遺產稅使用，我說好，87年11月有一天甲○○拿陳慶仁所寫買賣這二筆土地的契約書，甲○○說已經幫
    我代付100 萬元要買這二筆土地的錢，甲○○拿了一份協議
    書，上面寫的很清楚有這筆土地付土地訂金100 萬元，協議
    書上寫了8 位地主的名字，約定1 星期內這8 個人要先交辦
    過戶手續資料，甲○○有影印開100 萬元支票的影印本，支
    票發票人是飛爾思公司，負責人是桂治安，也附上合約書，
    上面載明付款方式，我於87年11月20日匯100 萬元至上開支
    票之帳戶即飛爾思公司臺北國際銀行甲存支票帳戶，約在87
    年12月初甲○○向我要錢，要付第一次的土地款，我說我沒
    有那麼多錢，我只能拿出2 千萬元，第一次付款要3 千多萬
    元，甲○○就說不行，那麼多錢甲○○沒有辦法幫我代付，
    我就匯了飛爾思公司負責人桂治安另一個活儲帳戶，分二次
    匯款總共2 千萬元，後來我又匯了500 萬元，合計2,500 萬
    元... ，錢就付完了，後來地主當中有三個人尚未過戶，我
    問甲○○，甲○○說其中二個人有繼承問題，所以比較慢，
    另一個人陳水寶要等他從日本回來，很快就可以拿到權狀，
    但是到目前為止都沒有。（問：你錢繳了土地也買到了，為
    何還認為沒有辦妥？）因為後來發生事情，我追問甲○○是
    否已經辦過戶，他說要等辦繼承的問題，後來我看到甲○○
    領出來的土地謄本，上面記載我父親買到的只有九分之二，
    並不是全部的土地，但是當初約定是買全部的土地。甲○○
    也給我一張協議書，上面有八個地主，他們只有三分之一的
    所有權，所以我認為甲○○只有跟地主約定買三分之一，並
    不是買全部，這是我後來推測的。... （問：購買土地過程
    中，除甲○○外，本案被告有參與在內？）桂治安是因為我
    錢都匯到飛爾思公司，當時桂治安是負責人，陳慶仁部分在
    整個買賣土地過程中，他並沒有跟我接洽，當時甲○○告訴
    我說契約書是陳慶仁所寫的，但是案發後，陳慶仁在法院中
    說，從頭就是甲○○託他去辦，買賣土地過程我沒有直接與
    陳慶仁接觸。... （問：你有無說過，經過陳慶仁殺價結果
    ，可以用公告價值百分之30購買德惠街土地？）這是甲○○
    告訴我的。... （問：所有購買德惠街土地事情，有無跟陳
    慶仁談過？）都是甲○○跟我說的。」（本院94年度重訴字
    第69號卷(三)第154-156 頁）；而其於本院92年度易字第196
    號案件審理時，亦結證稱：「（問：你知不知道甲○○跟地
    主談的價錢多少？）事後我透過人找到乙○○... 他說只有
    買七個人的部分700 多萬元，沒有包括陳烏皮、陳尿仔、陳
    水寶... （問：你知道其他不能過戶的錢，還沒有跟他[ 註
    ：指甲○○] 要？）有，他說第一次的3 千多萬元還沒有，
    結果就避不見面，就是我見到乙○○之後，後來乙○○找他
    說你騙丁○○的錢沒有交代清楚，他跟乙○○說他已經交代
    清楚，所以乙○○才說要找我，我們就對質，甲○○就承認
    答應要還我1 億多元，我當時答應他買多少錢我願意付，其
    他的餘額全部要還我... 」等語（本院92年度易字第196 號
    卷(一)第110-112 頁）。綜此，由告訴人丁○○之上開證稱，
    顯見告訴人丁○○在商議購買系爭德惠段土地事宜時，全係
    與另案被告甲○○討論，而未曾與被告乙○○或陳慶仁接觸
    ，且在事後告訴人丁○○找到被告乙○○時，被告乙○○還
    要求另案甲○○對告訴人丁○○交代清楚，則被告乙○○是
    否有公訴意旨所指之詐欺犯行，即非無疑。
  (三)甲○○業於偵訊時供稱：「會以丙○○名義向地主購地是土
    地買賣之價差利潤，我允諾湊足3 億抵稅地，以百分之30即
    9 千萬元售予丙○○即可，如今我已向乙○○等人購得德惠
    段6,133 萬公告現值，實付1,800 萬元，另向吳振芳購入抵
    稅地公告現值2 億4 千萬元，我已付3,600 萬元，鄭家應付
    我7 千餘萬元。當初雙方言明僅要於第一階段購足3 億元公
    告現值即可，至於地段則完全由我負責處理」、「只要鄭家
    將積欠我之3,300 餘萬元付給我，我立即將3 億元公告現值
    之抵稅地過戶給丙○○」、「我是與丁○○約定以總公告現
    值3 億之百分之30買抵稅地，並無約定特定抵稅地，丁○○
    共付我定金100 萬元，第二次款3,407 萬2 千元，共3,507
    萬2 千元，我付乙○○約700 萬元，因為要湊足9 千萬的抵
    稅地，另向桃園吳振方買抵稅地支付3,600 萬元，當時與丁○○約好由我出面買，買到後再出賣給丁○○，我能用三成
    以下的價錢買到，利潤就是我的，買貴了，風險由我承擔」
    、「我取得乙○○之九分之二土地，有過戶給丙○○、丁○○，只要他們跟我結帳還我2,600 多萬元，我隨時可將桃園
    抵稅地過戶給鄭家」等語（89年度偵字第13280 號卷(一)第51
    、52、349-350 頁）。而事實上丙○○業已於88年3 月26日
    取得系爭德惠段土地各九分之二之所有權，亦有台北市中山
    地政事務所之土地所有權狀及土地登記謄本資料在卷可稽（
    89年度偵字第13280 號卷(一)第242-243 頁）。且證人吳振芳
    亦於偵訊時供稱：「甲○○確曾委託我購買公告現值2 億4
    千萬之公告設施保留地作為抵稅地，他代替誰買我並不清楚
    ，土地均在中壢、平鎮一帶，分屬幾個地主所有，當時甲○○委託陳慶仁與我簽約... 事後甲○○一直沒要求我辦理土
    地過戶，我曾一直催他，他沒作明確表示」（89年度偵字第
    13280 號卷(一)第22、23頁），顯見另案被告甲○○確有委託
    他人在桃園縣境內購買抵稅地之情事。另告訴人丁○○亦自
    陳前開土地已部分移轉登記予鄭家等語，亦已如前所述。綜
    此，另案被告甲○○既已於購買後，將系爭德惠段土地之九
    分之二所有權移轉與丙○○，並委託他人在桃園縣境內購買
    抵稅地，且另案被告甲○○、告訴人丁○○又對於購買抵稅
    地之地區、金額彼此供述不一，顯見告訴人丁○○、另案被
    告甲○○間爭執事項即可能為不完全給付之民事糾葛問題，
    被告乙○○有無該當共同詐欺之犯行，亦非無疑。
  (四)關於系爭德惠段土地買賣一事，被告乙○○之所以與另案被
    告甲○○簽訂二份契約書，另案被告甲○○業於偵訊時供稱
    ：「告證17之德惠段287 、288 土地不動產買賣契約是我與
    乙○○簽訂的」（89年偵字第13280 號卷(一)第348 頁）、「
    我與乙○○簽訂這二份契約書，是我為了賺中間的差價。前
    開差價與為鄭家作財務規劃之佣金是兩回事」（89年偵字第
    13280 號卷(二)第429 頁）、「有關德惠段土地我不是仲介，
    丁○○把我請的代書及人均拖下水」（92年度偵續字第387
    號卷(一)第72頁），核與被告乙○○辯稱另案被告甲○○供稱
    要節稅之用，因此簽訂二份契約之情相符。而證人即於87年
    11月19日被告乙○○與甲○○簽訂協議書時擔任見證人、87
    年12月22日與被告陳慶仁共同擔任土地契約書見證人之邱戎
    瑍（原名：邱德順），亦於本院92年度易字第196 號案件審
    理時結證稱：「（問：本件發生之前就已認識甲○○？）是
    ，80幾年就認識。（問：他跟乙○○買的土地知道是誰牽的
    線？）我。（問：當時你怎麼知道雙方有賣或賣該筆土地？
    ）我當時有作代書，乙○○說有土地要賣。桂治安說要買地
    ，就介紹過來。（問：介紹買地的事情你都在場？）是的，
    包括簽約我也在場，他們自己協商。他們協商要分2-3 次付
    。我跟乙○○說好了價錢才簽約，我是中間人，乙○○原先
    要賣百分之20，後來降到百分之16，是乙○○自己要降價。
    （問：這筆土地賣的價錢？）我不知道，簽約時他們自己談
    。甲○○說要買去抵稅。（問：德惠段這筆土地那時候的行
    情？）大約公告現值百分之20。我忘記多少價錢。（問：買
    賣當中有沒有要求要降價？）他有提出要降到百分之16，由
    我跟乙○○講，我告訴乙○○，他就同意降價。（問：簽約
    時你在場？）簽約時我有在場。」等語（本院92年度易字第
    196 號卷(一)第220-221 頁）。綜此，由另案被告甲○○、證
    人邱德順之證稱，顯見另案被告甲○○係為賺取中間差價，
    才與被告乙○○就系爭德惠段土地於87年11月19日、87年12
    月22日分別簽訂價格各為8,475 萬、4,416 萬元之不動產買
    賣契約書、土地買賣契約書，且當時二人係透過證人邱德順
    之介紹，並由證人邱德順居中協議買賣價格，買賣價格與當
    時市場行情相當，則被告乙○○既自始未曾與告訴人丁○○
    有所接觸，即難稱被告乙○○與另案被告甲○○有為詐欺犯
    行之犯意聯絡與行為分擔。
  (五)公訴人雖聲請傳喚另案被告甲○○到庭，已確保被告乙○○
    之對質詰問等語。惟查，被告乙○○並未聲請再行傳喚證人
    甲○○，且同意將證人甲○○在另案之供述作為證據，即無
    傳喚證人甲○○之必要；兼以證人甲○○於本院92年度易字
    第196 號、94年度重訴字第69號刑事案件已分別以被告、證
    人之身分供述，其供詞已如前述，業經本院調閱各該刑事卷
    宗在卷可稽，在事證已臻明確之情況下，本無再行傳喚之必
    要；況證人甲○○業因逃亡而經本院於96年11月2 日發布通
    緝在案（此有臺灣高等法院被告前案紀錄表在卷可查），即
    無傳訊之可能。是應認公訴人之聲請尚屬無據。
五、綜上所述，另案被告甲○○與告訴人丁○○間爭執事項既可
    能係不完全給付之民事糾葛問題，且被告乙○○事前就系爭
    德惠段土地購買事宜未曾與告訴人丁○○有所接觸，而另案
    被告甲○○亦供稱係為賺取中間之差價，才與被告乙○○簽
    訂二份契約書，自不能因被告乙○○誤信另案被告甲○○為
    節稅之目的而簽訂二份買賣契約書，即謂被告乙○○有公訴
    意旨所指與另案被告甲○○、共同被告陳慶仁為共同詐欺之
    犯行。是本件相關證據既有如此合理之懷疑存在，即無從使
    本院得被告乙○○有罪之確信。此外，本院復查無其他積極
    證據，足認被告乙○○確有涉犯刑法339 條第1 項詐欺之犯
    行，則參照前揭規定及判例意旨所示，既不能證明被告乙○○犯罪，自應為被告乙○○無罪之諭知。
據上論斷，應依刑事訴訟法第301條第1項，判決如主文。
本案經檢察官簡逸薇到庭執行職務。
中    華    民    國    97    年    10    月    8    日
                      刑事第六庭審判長法  官  張永宏
                                      法  官  雷淑雯
                                      法  官  林孟皇
本正本證明與原本無異。
如不服本判決，應於判決送達後10日內向本院提出上訴狀（應抄
附繕本）。告訴人或被害人如對於本判決不服者，應具備理由請
求檢察官上訴，其上訴期間之計算係以檢察官收受判決正本之日
期為準。
                                      書記官  楊雅鈞
中    華    民    國    97    年    10    月    8    日


司法院資訊處製作；財團法人民間司法改革基金會備份。
